臺灣高等法院刑事判決　　　　　　　　 96年度上易字第398號
上　訴　人　臺灣臺北地方法院檢察署檢察官
被　　　告　甲○
選任辯護人　簡啟煜律師
上列上訴人因詐欺案件，不服臺灣臺北地方法院95年度易字第26
16號，中華民國96年1月10日第一審判決（起訴案號：臺灣臺北
地方法院檢察署95年度偵字第21706號），提起上訴，本院判決
如下：
    主  文
上訴駁回。
    理  由
一、公訴意旨略以：被告甲○因缺錢花用，明知將其所有之帳戶
    提供與不特定之第三人使用，將使該帳戶成為詐騙集團存取
    詐騙款項之用，竟仍基於縱使他人持其所請領之金融機構帳
    戶作為存取詐取財物亦不違背其本意之不確定犯意，於民國
    九十四年四、五月間翻閱報紙上之分類廣告後，將其所有在
    國泰銀行第000000000000號、第一銀行第00
    000000000號、安泰銀行第0000000000
    0000號帳戶、彰化銀行第0000000000000
    0號多家行庫帳戶之存摺、金融卡、密碼及身分證、健保卡
    影本等物，一起持往臺北市○○路空軍一號售票亭，註明收
    件人係「大旺企業公司」而提供予某不詳之詐欺集團成員供
    存提款項使用。嗣於同年四月二十五日乙○○接到詐欺集團
    成員電話，前往彰化銀行太平分行以無摺存款之方式分別存
    入新台幣（下同）二萬六千元、二萬元、三萬元、一萬二千
    元（總計八萬八千元）到甲○前開彰化銀行之帳戶內，始發
    覺受騙並報警處理。因認被告涉犯刑法第三十條第一項、第
    三百三十九條第一項幫助詐欺取財罪嫌云云。
二、按犯罪事實應依證據認定之，無證據不得認定犯罪事實；又
    不能證明被告犯罪者，應諭知無罪之判決，刑事訴訟法第一
    百五十四條第二項、第三百零一條第一項分別定有明文。次
    按，事實之認定應憑證據，如未能發現相當證據，或證據不
    足以證明，自不能以推測或擬制之方法，以為裁判基礎；又
    所謂認定犯罪事實之證據，係指足以認定被告確有犯罪行為
    之積極證據而言，而認定犯罪事實所憑之證據，雖不以直接
    證據為限，間接證據亦包括在內，然而無論直接或間接證據
    ，其為訴訟上之證明，須於通常一般人均不致有所懷疑，而
    得確信其為真實之程度，始得據之為有罪之認定，倘其證明
    尚未達到此一程度，而有合理懷疑存在時，事實審復已就其
    心證上理由予以闡述，敘明其如何無從為有罪之確信，因而
    為無罪之判決，尚不得任意指為違法；末按，刑事訴訟法第
    一百六十一條已於九十一年二月八日修正公布，其第一項規
    定：檢察官就被告犯罪事實，應負舉證責任，並指出證明之
    方法。因此，檢察官對於起訴之犯罪事實，應負提出證據及
    說服之實質舉證責任。倘其所提出之證據，不足為被告有罪
    之積極證明，或其指出證明之方法，無從說服法院以形成被
    告有罪之心證，基於無罪推定之原則，自應為被告無罪判決
    之諭知；最高法院著有二十九年上字第三一０五號、四十年
    臺上字第八十六號、七十六年臺上字第四九八六號、九十二
    年臺上字第一二八號判例可資參照。次按，刑法上幫助犯之
    成立，須行為人基於幫助正犯犯罪之意思，予正犯以精神上
    或物質上之助力而參與犯罪構成要件以外之行為，以助成正
    犯犯罪之實施為要件。如果，雖在外形上，可認為幫助，但
    對正犯之犯罪，無違法之認識，而欠缺幫助犯罪之故意，係
    基於其他原因，即難論以幫助犯；此亦有最高法院二十年上
    字第一０二二號判例、及八十八年度台上字第五八四八號判
    決要旨可資參照。
三、公訴人認被告甲○涉犯幫助詐欺取財罪嫌，無非係以被告自
    承有將上開帳戶之存摺、金融卡交付予他人之事實、及告訴
    人乙○○指訴其受詐騙之情形，並有無摺存款單、彰化銀行
    帳戶往來明細表、警示帳戶查詢結果等資為論據；訊據被告
    則堅詞否認有公訴人所指之幫助詐欺取財犯行，辯稱：伊係
    因想辦理貸款，看到報紙廣告打電話過去，經對方承諾可協
    助辦理創業貸款，方應對方要求提供身分證影本、健保卡影
    本及多家銀行存摺、提款卡，在台北縣市以外之銀行辦理貸
    款，並依指示將上開存摺等物以包裹方式寄送至台中清泉站
    大旺公司，伊是將資料帶至台北市○○路空軍一號遊覽車車
    站，交給售票小姐後，再以電話通知報紙廣告之聯絡人。伊
    自己也是被害人，並無幫助詐欺之故意語（參見原審九十五
    年十二月十二日準備程序筆錄）。
四、經查：
(一)被告於九十四年四月某日翻閱報紙上之分類廣告後，撥打0
    000000000號行動電話予某姓名年籍不詳之詐騙集
    團成員，並依指示分別於九十四年四月十九日、及同年四月
    二十日將其所有之國泰世華商業銀行新生分行（帳號：第0
    00000000000號）、第一銀行雙和分行（帳號：
    第00000000000號）、安泰商業銀行（帳號：第
    00000000000000號）、彰化銀行北新分行（
    帳號：第00000000000000號）等數家銀行存
    摺、金融卡及其所有之身分證、健保卡影本等物，持往臺北
    市○○路○段二十三號空軍一號售票亭，利用客運公司所提
    供之代送包裹服務，將上開存摺等物寄至台中縣「大旺企業
    公司」收受等情，業據被告迭於警詢、偵查及原審審理時自
    承不諱（參見偵卷第四至六頁、三八頁及原審卷第十八頁背
    面、第四八頁背面至四九頁），並有被告所使用之行動電話
    通聯紀錄一份附卷可稽（參見原審卷第三九至四十頁）；而
    被害人乙○○於同年四月二十五日接獲詐欺集團成員電話後
    ，遂依指示至彰化銀行太平分行以無摺存款之方式分別存入
    二萬六千元、二萬元、三萬元、一萬二千元（共計八萬八千
    元）至被告前開彰化銀行北新分行之帳戶內乙情，業據被害
    人乙○○於警詢、偵查中指訴綦詳（參見偵卷第七至八頁、
    第三七至三八頁），並有彰化銀行北新分行九十五年五月二
    十二日彰北新字第一０一三號函暨函附之存摺存款帳戶及交
    易資料列示表一份在卷為憑（參見偵查卷第十七至二二頁頁
    ），是被害人乙○○確係遭詐騙集團詐騙將上開款項匯入被
    告上開帳戶之事實，亦堪認定；惟本件尚應審究者，乃被告
    交付前揭帳戶存摺及金融卡予他人時，對於詐騙集團欲將上
    開帳戶作為詐欺犯罪之工具乙情，其主觀上有無幫助犯罪之
    認識及故意。
(二)查被告供稱：伊是為辦理貸款，依報紙廣告撥打「0000
    000000」號行動電話，因對方要求須提供銀行帳戶存
    摺、提款卡、密碼及身分證、健保卡等物，方將上開帳戶之
    存摺及金融卡寄送予該公司人員等語，業據其提出九十五年
    四月十三日、同年四月十八日、同年四月二十日及同年四月
    二十四日之中國時報廣告版影本各一份附卷為憑（參見原審
    卷第三四至三八頁），而參諸上開報紙分類廣告之刊登內容
    為「現金卡信貸‧各項銀行融資‧急可先借‧超高額度‧快
    速核准‧0000000000」，並無一提及高價收購銀
    行帳戶等用語，且被告所使用之0000000000號行
    動電話，於九十五年四月十八日至同年四月二十六日期間確
    有多次與該報紙刊登之「現金卡信貸」廣告聯絡電話即00
    00000000號行動電話之通聯往來紀錄乙節，此有卷
    附之通聯紀錄可考，堪認被告確係依上開貸款廣告所刊登之
    電話與對方人員聯繫後，方提供本件之銀行存摺等物予詐騙
    集團成員無訛；佐以被告供稱其係利用空軍一號遊覽車寄送
    上開存摺、提款卡乙情，亦經證人黃麗蘭於警詢中證述屬實
    ，有台北縣政府新店分局偵查隊訪查報告表一份在卷為憑（
    參見原審卷第二三頁），被告上開所辯，核與社會經驗法則
    及常情無違，尚堪信為真實，從而依現存之證據資料，僅得
    證明被告係為辦理貸款而提供前揭帳戶存摺及金融卡予他人
    ，自難遽認其前揭所為，即係意在販售銀行存摺以牟取不法
    利益甚明。
(三)再參以證人乙○○亦係因撥打「代辦現金卡」之報紙分類廣
    告之電話，經對方表示可為其作財力證明，並要求其交付存
    摺、提款卡及密碼後，依指示交付玉山銀行等多家銀行提款
    卡，且亦係利用客運公司售票亭寄送之方式，將上開物品交
    付對方，核與被告所供述其遭詐騙集團騙取存摺、提款卡之
    流程，均若合符節，由此益徵被告前揭所辯，尚非子虛、杜
    撰之詞。是本件公訴人既未提出積極明確之證據，以資證明
    被告對於取得該帳戶提款卡之對象所欲實施之詐欺取財犯行
    ，主觀上確有認識，而其上開交付行為，亦顯非本於幫助詐
    欺之認識而施以助力，再衡酌被告提供其帳戶予他人時並未
    獲有任何利益，有別於一般藉由提供金融機構帳戶予不法集
    團使用，以資牟利之情形，故在無其他積極證據足以證明被
    告明知交付其帳戶之存摺等物係供非正當目的使用時，揆諸
    前開說明，即應為被告有利之認定，認被告對於其當時提供
    帳戶存摺、金融卡之行為，可能供他人作為詐欺取財之工具
    乙情，自身並無所悉，故難遽認被告有幫助詐欺取財之不確
    定故意。
五、綜上所述，本件既難排除被告係遭詐騙集團假辦理貸款之名
    而騙取存摺帳戶使用之可能，是公訴人所舉之證據，尚無法
    證明被告確有幫助詐欺取財之犯意。據此，不能證明被告犯
    罪。
六、原審判決為被告無罪之諭知，於法尚無不合。檢察官上訴意
    旨猶執前詞認被告具有不確定故意云云，惟揆諸前揭說明，
    依卷內訴訟資料逐一剖析，參互審酌後，尚無從獲得有罪之
    心證，無法證明被告有上開犯罪構成要件合致之行為，尚難
    僅憑檢察官所執陳詞即遽論其犯罪，故檢察官之上訴難謂有
    理由，應予駁回。
據上論斷，應依刑事訴訟法第368條，判決如主文。
本案經檢察官沈世箴到庭執行職務。
中　　華　　民　　國　　96　　年　　5 　　月　　22　　日
　　　　　　　　　刑事第八庭審判長法　官  鄭文肅
  　　　　　　　　　　　　　　　　法  官  張明松
        　　　　　　　　　　　　　法  官  蔡光治
以上正本證明與原本無異。
不得上訴。
                                  書記官  陳韋杉
中　　華　　民　　國　　96　　年　　5 　　月　　23　　日
